臺灣高等法院臺南分院民事判決　　96年度上易字第104號
上　訴　人　甲 ○ ○
訴訟代理人　許 世 烜　律師
複代 理 人　許安德利　律師
被上 訴 人　乙 ○ ○
訴訟代理人　江 信 賢　律師
　　　　　　蔡 麗 珠　律師
　　　　　　曾 靖 雯　律師
被上 訴 人　台南縣新市鄉公所
法定代理人　壬 ○ ○
訴訟代理人　辛 ○ ○
　　　　　　庚 ○ ○
追 加 被告　戊 ○ ○
　　　　　　己 ○ ○
　　　　　　丙 ○ ○
兼上一人之
訴訟代理人　丁 ○ ○
上列當事人間請求拆屋還地等事件，上訴人對於中華民國96年4
月4日台灣台南地方法院（95年度訴字第1101號）第一審判決提
起上訴，上訴人並為訴之追加，本院於民國96年12月11日言詞辯
論終結，判決如下：
    主    文
原判決除確定部分外，關於駁回上訴人後開第二項之訴部分，暨
訴訟費用之裁判（除確定部分外）均廢棄。
前開廢棄部分，被上訴人乙○○及追加被告戊○○、己○○、丙
○○、丁○○應將坐落台南市新市鄉○○○段637之10地號土地
上如附圖所示編號Ａ斜線部分建物鐵皮屋、面積參拾柒平方公尺
拆除，將土地交還上訴人。
其餘上訴駁回。
第一、二審訴訟費用（除確定部分外）由被上訴人乙○○負擔四
分之一，餘由上訴人負擔；追加之訴訴訟費用由追加被告負擔。
    事實及理由
壹、程序部分：
一、本件追加被告戊○○、己○○、丙○○、丁○○等人經合法
    傳喚無正當理由未到庭，核無民事訴訟法第386條所列各款
    之情形，爰准由上訴人（即追加原告）之聲請由其一造辯論
    而為判決。
二、按於第二審為訴之變更或追加，非經他造同意，不得為之。
    但有民事訴訟法第255條第1項第5款之該訴訟標的對於數人
    必須合一確定時，追加其原非當事人之人為當事人者，不在
    此限。同法第446條第1項定有明文。本件上訴人於民國（下
    同）92年3月21日因分割繼承被繼承人李德祥所有坐落於台
    南縣新市鄉○○○段637-10地號土地（下稱系爭土地），並
    於93年2月17日完成所有權登記，惟系爭土地上有李德祥所
    興建如附圖之台南縣新化地政事務所95年9月25日法囑土字
    第486號95年10月16日實測之土地複丈成果圖所示編號A部分
    面積37平方公尺之建物鐵皮屋。又李德祥去逝後之繼承人，
    除上訴人及被上訴人乙○○外，尚有丁○○、戊○○、丙○
    ○、己○○，因上訴人於原審僅對被上訴人乙○○1人起訴
    請求，當事人適格有欠缺（最高法院41年台上字第170號判
    例參照）。爰為補正當事人適格，追加繼承人丁○○、戊○
    ○、丙○○、己○○等4人為被告，並聲明求為判決被上訴
    人乙○○及追加被告丁○○、戊○○、丙○○、己○○等應
    將系爭土地內如附圖所示編號Ａ斜線部分之系爭鐵皮屋（下
    稱系爭鐵皮屋）拆除，並將土地交還上訴人，符合前揭訴訟
    標的對於被上訴人及追加被告等必須合一確定之法律規定，
    自毋庸徵得追加被告丁○○、戊○○、丙○○、己○○暨被
    上訴人乙○○及台南縣新市鄉公所等之同意，合先說明。
貳、實體部分：
一、上訴人於原審起訴主張：上訴人於92年3月21日因分割繼承
    被繼承人李德祥所有之系爭土地，並於93年2月17日完成所
    有權登記，惟系爭土地上有李德祥所興建之系爭鐵皮屋；李
    德祥去逝後之繼承人尚有追加被告丁○○、戊○○、丙○○
    、己○○等人，彼等與被上訴人乙○○等即均無權占用系爭
    土地；另被上訴人新市鄉公所亦擅在系爭土地上興建如附圖
    所示編號B部分面積50平方公尺排水溝（下稱系爭排水溝）
    ，新市鄉公所並為系爭排水溝之管理機關，被上訴人新市鄉
    公所亦無權占用系爭排水溝部分，爰依民法第767條規定，
    求為判決：(1)被上訴人乙○○應將系爭鐵皮屋拆除，將土地
    返還與上訴人。(2)被上訴人新市鄉公所應將系爭土地排水溝
    填平回復原狀返還土地與上訴人（原審為上訴人全部敗訴之
    判決，上訴人不服，爰上訴請求：(1)原判決廢棄。(2)被上訴
    人乙○○及追加被告丁○○、戊○○、丙○○、己○○應將
    系爭鐵皮屋拆除，將土地返還與上訴人。(3)被上訴人新市鄉
    公所應將系爭排水溝填平回復原狀返還土地與上訴人。至上
    訴人已另對於原審被告台灣省嘉南農田水利會部分、及對於
    被上訴人乙○○及新市鄉公所請求賠償相當租金之損害部分
    ，均已撤回上訴，見本院卷第34頁反面、第47頁，該部分業
    已確定。）
二、被上訴人乙○○則以：
  (一)系爭排水溝於日據時代即興建作為公眾排水用，嗣於68年間
    ，因被上訴人新市鄉公所為配合社區發展、加強排水功能、
    改善環境衛生，始於系爭排水溝內面施作混凝土，系爭排水
    溝既興建於日據時代（距今約60年），且自興建迄今均作為
    公眾排水使用，從未變更，已歷經約60多年，參照民法第85
    1條地役權設定之立法理由及最高法院87年度台上字第1842
    號判決要旨觀之，單純以引水為目的，若具備為不特定之公
    眾通行所必要，而非僅為通行之便利或省時；於公眾通行之
    初，土地所有權人並無阻止之情事；且經歷年代久遠而未曾
    中斷等要件，亦得成立公用地役關係，是系爭排水溝坐落於
    系爭土地上，應有「公用地役」關係存在，上訴人對該部分
    土地所有權行使，自不得違反公眾使用之目的，而排除他人
    之使用，其請求移除系爭排水溝，顯無理由。
  (二)系爭鐵皮屋為上訴人祖父即被上訴人乙○○之父李德祥出資
    興建用以放置農耕機具用，依法應由兩造與李德祥其他繼承
    人繼承而為公同共有，上訴人於原審僅將乙○○列為被上訴
    人請求拆除，自有當事人不適格。另上訴人取得系爭土地是
    代位繼承而來，則系爭鐵皮屋占有系爭土地，自仍屬有權佔
    有，上訴人應有容忍之義務。據證人蔡舜堯、丁○○、戊○
    ○證述，系爭鐵皮屋興建時間約在80幾年間，則以當時李德
    祥尚在人世，其既同意被上訴人乙○○在系爭土地上興建系
    爭鐵皮屋，顯見李德祥與被上訴人間有使用借貸之關係，上
    訴人為李德祥之繼承人，自應繼承李德祥之義務，上訴人訴
    請拆除，並無理由等語，資為抗辯。並答辯聲明：上訴及追
    加之訴均駁回。
三、被上訴人新市鄉公所則以：
  (一)系爭排水溝已存在30年以上，被上訴人新市鄉公所於68年間
    為配合永就村之社區發展、加強排水功能、改善環境衛生，
    始對系爭排水溝內面施以混凝土工程，並未變更其現況。此
    次若非上訴人提起訴訟，根本無人知悉系爭排水溝旁尚有1
    筆未登錄之國有土地即同段641-1地號土地，可見系爭排水
    溝應是當初原所有權人李德祥因不知系爭土地、及同段624
    號土地間尚有一未登錄國有土地，誤以為全部土地均為其個
    人所有，為灌溉、排水之用而自行設置或同意當地居民設置
    。
  (二)系爭排水溝為新市鄉永就村最主要之對外排水道，因當地地
    勢及水流之特性，其附近水道之水流均匯集至系爭排水溝對
    外排出；再者，系爭排水溝坐落之土地地勢低窪，本即容易
    淹水，倘將截彎取直之系爭排水溝拆除，改設置於同段641-
    1號土地成為彎曲之水溝，勢必將造成當地淹水之情更形嚴
    重（因水流慢影響水流速度，容易積水，且因水退卻速度慢
    ，致積水時間變長），影響當地居民之利益甚鉅，有礙公益
    ，恐將造成居民之抗議。
  (三)況系爭排水溝已存在30年以上，自興建之始至今向來皆作為
    公眾排水使用，從未變更，依民法第851條地役權設定之立
    法理由，及參照最高法院87年度台上字第1842號判決要旨，
    系爭排水溝應已有公法上之「公用地役」關係存在，上訴人
    對該部分之土地所有權行使，應不得違反公眾使用之目的，
    而排除他人之使用。爰並答辯聲明：(1)上訴駁回。(2)如受不
    利判決，願供擔保請准免為假執行。
四、追加被告丁○○等則以：系爭排水溝兩邊都是渠等之父親李
    德祥（即上訴人的祖父）的土地，因為村莊裡常會淹水，在
    五十幾年間，經渠父親同意水溝截彎取直經過系爭土地。農
    舍是渠父親蓋的，現在上訴人要告我們拆房子，這沒道理，
    系爭土地也是上訴人父親要求我們兄弟分給他的等語，資為
    抗辯。並答辯聲明：上訴駁回。
五、兩造不爭執之事項（見本院卷第111、112頁）：
  1.系爭土地原為上訴人之祖父即被上訴人乙○○之父李德祥所
    有，嗣李德祥於92年3月21日死亡，上訴人因分割（代位）
    繼承而取得系爭土地所有權。
  2.同段641-1地號土地於94年2月18日始登記為國有，為國有財
    產局管理之國有土地。
  3.系爭鐵皮屋為未保存登記建物，坐落於如附圖所示編號A部
    分，占用系爭土地面積為37平方公尺，系爭鐵皮屋現由被上
    訴人乙○○使用。
  4.系爭排水溝坐落於如附圖所示編號B部分，占用系爭土地面
    積為50平方公尺。
  5.被上訴人乙○○與追加被告丁○○、戊○○、丙○○為兄弟
    ，追加被告己○○是上訴人甲○○的弟弟。
六、得心證之理由：
  (一)有關系爭鐵皮屋所有權人為何？是否有權占用系爭土地？
  1.按刑事判決所為事實之認定，於為獨立民事訴訟之裁判時本
    不受其拘束，原審斟酌全辯論意旨及調查證據之結果，依自
    由心證為與刑事判決相異之認定，不得謂為違法（最高法院
    29年上字第1640號、41年上字第1307號判例參照）。查本件
    上訴人主張被上訴人乙○○興建系爭鐵皮屋，涉嫌竊佔同段
    641-1地號土地，業經檢察官提起公訴，惟查台灣台南地方
    法院檢察署雖認定被上訴人乙○○於88、89年間搭建系爭鐵
    皮屋，竊佔同段641-1地號土地（系爭鐵皮屋座落於同段641
    -1地號水利地及系爭土地），並以95年度偵字第5295號向原
    審聲請簡易判決處刑，嗣經原審95年度簡字第2125號以被上
    訴人乙○○意圖為自己不法之利益，而竊佔他人之不動產，
    判處被上訴人乙○○拘役伍拾日（見原審卷第20~23頁）。
    因被上訴人乙○○不服提出上訴，由原審95年度簡上字第34
    2號刑事案件審理，然上開聲請簡易判決處刑書及刑事判決
    認定被上訴人乙○○於88、89年間搭建系爭鐵皮屋所引之證
    據，主要為被上訴人乙○○之自白，惟其認定系爭鐵皮屋搭
    建之時間與被上訴人乙○○之自白已有未合，且上開刑事判
    決嗣因被上訴人乙○○不服，提起上訴，由原審95年度簡上
    字第342號刑事案件審理，經原審調閱刑事卷宗查明，並有
    刑事卷宗影本在卷可稽（嗣亦經該審改判無罪），則依首開
    說明，就系爭鐵皮屋所有權及是否有權占用系爭土地等事項
    ，仍應審斟酌全辯論意旨及調查證據之結果而認定，自不受
    上開第一審簡易刑事刑決之拘束，合先敘明。
  2.按證人（即追加被告）丁○○於原審到庭證稱：系爭鐵皮屋
    係80幾年間，由我父親李德祥僱工興建，是他蓋來放農耕機
    用的；證人（即追加被告）戊○○亦於原審到庭證稱：系爭
    鐵皮屋是我父親李德祥僱工興建，我父親就住在旁邊的三層
    樓房內，跟被上訴人乙○○一起住，蓋的人現在已經過世（
    見原審卷第179、180頁）；證人蔡堯舜並證稱：蓋系爭鐵皮
    屋之前，整地及鋪設水泥的工程是我做的，除了整地也有作
    圍牆，是李德祥叫我去蓋的，施工時間大約是在82、83年間
    ，整地費用是按日計酬，錢有時候是李德祥拿給我等語（見
    原審卷第180頁），則依上開證人丁○○、戊○○及蔡堯舜
    證述之內容可知，系爭鐵皮屋應為兩造之被繼承人李德祥在
    世時出資興建，故被上訴人乙○○辯稱李德祥才是系爭鐵皮
    屋的原始起造人等語，與上開證據調查結果相符，應堪採信
    。至於被上訴人乙○○雖曾於上開刑事案件警訊時稱：系爭
    鐵皮屋是伊90年年初搭建的云云（見台南縣警察局善化分局
    刑案偵查影印卷第2頁），與本件上訴人於上開刑事案件偵
    查中稱：伊不知鐵皮屋搭建詳細時間，不過從伊看到系爭鐵
    皮屋大概距今有10年了等語（見台灣台南地方法院檢察署95
    年度偵字第5295號偵查影印卷第7頁），兩者並不相符，本
    件上訴人所稱之搭建時間約在85年間左右，與上開證人所稱
    興建之時間較相近，至於被上訴人乙○○所稱伊搭建時間為
    90年年初云云，與證人所稱之興建時間不符，被上訴人乙○
    ○於上開刑事案件之自白顯有瑕疵，自難採信。上訴人主張
    系爭鐵皮屋為被上訴人乙○○所搭建，與上開證據調查結果
    不符，應不可採。
  3.按所有人對於無權占有或侵奪其所有物者，得請求返還之，
    民法第767條前段定有明文。本件上訴人為系爭土地之所有
    權人，系爭鐵皮屋既為本件上訴人及被上訴人乙○○之被繼
    承人李德祥所興建，李德祥於92年3月21日死亡，其繼承人
    有除被上訴人乙○○及上訴人外，尚有追加被告丁○○、戊
    ○○、丙○○、己○○（其中己○○及上訴人是代位繼承其
    父李茂盛）等人，此有被上訴人乙○○所提出李德祥之繼承
    系統表在卷可稽（見原審卷第246頁），且為上訴人所不爭
    執，則於李德祥於92年3月21日死亡時，系爭鐵皮屋即屬遺
    產之一部分，上訴人既未能舉證系爭鐵皮屋已經遺產分割而
    屬被上訴人乙○○單獨所有，則依民法第1151條規定，系爭
    鐵皮屋由李德祥之全體繼承人共同繼承，應屬全體繼承人公
    同共有。系爭鐵皮屋既為李德祥之全體繼承人公同共有，上
    訴人雖於原審提起本件訴訟僅列乙○○為被上訴人，嗣經上
    訴後補正其餘繼承人丁○○、戊○○、丙○○、己○○為共
    同被告，則依上開說明，其於當事人之適格即無欠缺，則現
    在占有系爭鐵皮屋使用系爭土地之被上訴人乙○○及對系爭
    鐵皮屋有繼承權之追加被告丁○○、戊○○、丙○○、己○
    ○等人之占用系爭土地，即無正當權源（上訴人未因繼承關
    係而繼承任何義務）。被上訴人乙○○等雖抗辯稱：李德祥
    同意被上訴人在系爭土地上興建系爭鐵皮屋，顯見李德祥與
    被上訴人間有使用借貸之關係，上訴人為李德祥之繼承人，
    自應繼承李德祥之義務云云，與上開調查系爭鐵皮屋權利之
    事實，並非被上訴人乙○○所建之結果不符，所述自不足採
    。上訴人主張被上訴人及追加被告等之系爭鐵皮屋占用系爭
    土地並無正當權源，堪可採信。
  (二)有關系爭排水溝部分，是否有權占用系爭土地？
  1.系爭排水溝之興建管理機關為何？上訴人主張被上訴人新市
    鄉公所為系爭排水溝之管理機關，惟為被上訴人新市鄉公所
    所否認，查被上訴人新市鄉公所之訴訟代理人廖光林於95年
    10月16日原審履勘現場時陳述：新市鄉公所在68年整修改善
    水溝是根據原有土溝的位置施設磚造的溝體，．．，水溝是
    新市鄉公所建設為磚造的沒有錯；當初是因為這條水溝是整
    個永就社區排水之用，我們才會來整修，我們整修的目的是
    排水，不是灌溉，如果以工程來講是我們在管理沒錯，整修
    都是新市鄉公所在負責等語（見原審卷第62、64頁）。另證
    人辜福全於原審到庭證稱：我出生時就住在永就村，從41年
    起至85年止擔任村幹事，我還是小孩子的時候，就有這條水
    溝，這條水溝．．應該是日據時代興建作為排水使用，日據
    時代是土溝，水泥溝是59年以後，大約60幾年興建的，當時
    是鄉公所去興建的，因為原來的水溝會崩塌，所以才改成水
    泥溝，鄉公所．．改成水泥溝等語；證人陳添旺於原審證稱
    ：我從小就住在永就村，亦在永就村擔任水利小組長，擔任
    大約二、三十年，我看到的時候，這條水溝就這樣，水溝．
    ．，原先是土溝，社區興建時鄉公所興建為水泥溝等語；證
    人葉平田於原審證稱：我從出生至今均住在永就村，系爭水
    溝以前是土溝，是新市鄉公所在社區興建時興建成水泥溝等
    語；證人葉吉雲亦於原審證稱：我從出生至今均住在永就村
    ，系爭水溝原先是土溝，改成水泥溝是社區建設時鄉公所改
    的等語（以上均見原審卷第216~218頁），被上訴人新市鄉
    公所稱系爭排水溝之整修過程，核與證人辜福全、陳添旺、
    葉平田、葉吉雲證稱之內容大致相符，應堪採信。足徵系爭
    排水溝是由被上訴人新市鄉公所興建，被上訴人新市鄉公所
    應為其管理機關，此部分上訴人之主張，自堪採信為真實。
  2.系爭排水溝興建時，是否經過當時土地所有權人之同意？經
    查：
  (1)證人（即追加被告）丁○○於原審時證稱：我們小時候舊的
    水溝是彎來彎去，水溝兩旁都是我父親李德祥的土地，當時
    水溝容易淹水，我父親想說乾脆水溝截彎取直才不會淹水，
    當時村民大家義務勞動，將水溝取直，取直後仍為土溝，但
    下面有鋪設磚塊，大約50幾年水溝就截彎取直等語（見原審
    卷第181頁），可見上訴人之被繼承人李德祥當初提供系爭
    土地供整修水溝之用時，已然同意在系爭土地上修建水溝。
    再參以系爭排水溝存在已逾數十年，若系爭排水溝係無權占
    用系爭土地，則李德祥生前豈均無異議之理？
  (2)按公用地役關係乃私有土地而具有公共用物性質之法律關係
    ，與民法上地役權之概念有間。既成道路成立公用地役關係
    之要件為﹕須為不特定之公眾通行所必要，而非僅為通行
    之便利或省時。於公眾通行之初，土地所有權人並無阻止
    之情事。須經歷之年代久遠而未曾中斷，所謂年代久遠雖
    不必限定其期間，但仍應以時日長久，一般人無復記憶其確
    實之起始，僅能知其梗概。既成道路符合上開要件因而成立
    公用地役關係，並不以登記為成立要件。私有土地存在公用
    地役關係時，其所有權人對土地已無法自由使用收益，形成
    因公益而特別犧牲其財產上利益之現象（司法院大法官會議
    釋字第400號解釋之解釋文及解釋理由書、最高法院87年度
    台上字第1842號參照）。查系爭排水溝原屬土溝，於五十餘
    年前即已存在，嗣由上訴人之祖父李德祥號召村民共同參與
    鋪設磚塊，並截灣取直，供附近民眾排水之用，被上訴人新
    市鄉公所僅係於現有排水溝加以整修，至今仍為系爭土地所
    在之永就村為重要之排水設施，業據上開證人辜福全、陳添
    旺、葉平田、葉吉雲等人於原審證述明確在卷可稽，則上開
    系爭排水溝已為不特定之公眾所使用，因年代久遠，未曾中
    斷，系爭排水溝雖係私人土地，已具有公共用物性質，自應
    認有公用地役之法律關係。該部分之土地所有權行使，因有
    社會化之公共用物性質，應受限制，不得違反公眾使用之目
    的，而排除他人之使用。是上訴人主張被上訴人新市鄉公所
    占有系爭土地興建系爭排水溝，並無合法權源云云，即有未
    合。
七、綜上所述，本件上訴人為系爭土地之所有權人，就系爭鐵皮
    屋部分，主張被上訴人乙○○及其他繼承人（即追加被告）
    之系爭鐵皮屋占用系爭土地，並無正當權源（上訴人繼承系
    爭土地並未賦有何義務負擔），堪予採信。從而上訴人請求
    被上訴人乙○○及追加被告等拆除系爭鐵皮屋，即屬有據，
    為有理由，應予准許。原審就上開應准許部分，為上訴人敗
    訴之判決，尚有未洽，上訴意旨求予廢棄改判，為有理由，
    爰由本院予以廢棄改判如主文第2項所示。至於上訴人聲請
    假執行部分，因本件訴訟標的金額未逾150萬元，不得上訴
    三審，於本院判決後即經確定得執行之案件，自毋庸宣告假
    執行，合併說明。又有關系爭排水溝部分，已具有公共用物
    性質，自應認有公用地役之法律關係。上訴人主張被上訴人
    新市鄉公所占有系爭土地興建系爭排水溝，並無合法權源云
    云，即有未合，從而上訴人請求應填平回復原狀返還土地與
    上訴人，即屬無據。就此（系爭排水溝）部分，原判決為上
    訴人敗訴之判決，並駁回其假執行之聲請，經核於法並無不
    合，上訴意旨求予廢棄改判，為無理由，應駁回其上訴。
八、兩造其餘之攻擊或防禦方法及未經援用之證據，經本院斟酌
    後，認為均不足以影響本判決之結果，自毋庸逐一論駁，併
    此敘明。
據上論結，本件上訴為一部（有關系爭鐵皮屋部分）有理由，一
部（有關系爭排水溝部分）無理由，依民事訴訟法第450條、第4
49條第1項、第463條、第385條第1項、第79條、第85條第2項，
判決如主文。
中　　華　　民　　國　　96　　年　　12　　月　　25　　日
                  民事第三庭   審判長法　官   陳光秀
                                     法　官 　李文賢
                                     法　官 　莊俊華
上為正本係照原本作成。
不得上訴。
中　　華　　民　　國　　96　　年　　12　　月　　25　　日
                                     書記官  吳銘添
